臺灣新竹地方法院刑事判決　　　　　　　　94年度易字第34號
公　訴　人　臺灣新竹地方法院檢察署檢察官
被　　　告　甲○○
上列被告因侵占案件，經檢察官提起公訴（93年度調偵字第51號
），本院依簡式審判程序判決如下：
    主  文
甲○○連續意圖為自己不法之所有，而侵占自己持有他人之物，
處有期徒刑壹年陸月；又共同意圖為自己不法之所有，以詐術使
人將本人之物交付，處有期徒刑壹年捌月。應執行有期徒刑年
。
    事  實
一甲○○自民國89年3月1日起迄89年7月28日止，擔任聯邦商業
  銀行龍潭分行（下簡稱聯邦銀行）之試用辦事員（起訴書誤載
  為理財貸款專員），竟趁受客戶褔全營造股份有限公司（以下
  簡稱褔全公司）負責人乙○○私下委託向聯邦銀行辦理貸款及
  本票貼現事務之機會，基於意圖為自己不法所有之侵占概括犯
  意，連續侵占福全公司及乙○○之貸款、本票（如下所述(一)、
  (三)部分）；另意圖為自己不法所有，向乙○○詐得金錢（如下
  述(二)部分），詳情如下：
(一)乙○○於89年3月24日以羅仕洪名義，向聯邦商業銀行辦理房
  屋貸款，經核貸新台幣（下同）900萬元，乙○○為求方便，
  預先交付已蓋妥羅仕洪印章之取款條2張、撥款通知書各1張予
  甲○○，俾利甲○○為其調度資金使用。詎甲○○基於概括之
  侵占犯意，意圖為自己不法所有，利用上開撥款通知書於89年
  3月24日通知聯邦銀行撥款後，先後以前揭取款條2張分別於89
  年3月24日（該取款條預載之日期為同年月23日）及同年月30
  日，各提領800萬元、65萬元，得手後挪用借給其他客戶賺取
  利息，而連續將上述款項侵占入己。
(二)乙○○為生意往來及資金調度之便，自87年間起，即陸續使用
  其夫李勝隆及親友李勝宗、李勝光、羅雙英等人之名義為借款
  人分別向聯邦銀行借款，並均由乙○○擔任連帶保證人。乙○
  ○為求解除保證責任及增加貸款額度，乃向甲○○洽詢處理方
  式，甲○○見有機可乘，萌生為自己不法所有之詐欺犯意，向
  乙○○佯稱可逐筆先將舊貸款清償，同時向聯邦銀行重新申辦
  新借款，一還一借之間即可將多筆舊貸款逐步轉換為新貸款，
  使乙○○誤信為真，同意甲○○所提出之方案。甲○○明知依
  聯邦銀行貸款流程，必先由銀行審核是否核貸後方需派員對保
  ，惟見乙○○已然受騙，乃於89年5月9日、10日間，夥同另一
  姓名、年籍不詳，自稱為聯邦銀行行員之成年男子，基於前開
  詐欺之犯意聯絡，共同前往乙○○位於新竹縣關西鎮○○路4
  號住處，向乙○○、李勝隆、李勝宗、李勝光、羅雙英等人佯
  稱需重新填寫借據及辦理對保以申辦新借款，乙○○等人遂不
  疑有他，於甲○○及該不詳姓名、年籍男子所提供之借款資料
  上填寫相關內容，甲○○繼而向乙○○謊稱需開始逐筆清償舊
  貸款，以上開詐術手段，使乙○○因而陷於錯誤，為求方便還
  款，陸續以自有或向友人調借之現金總計1,550萬元，匯入甲
  ○○設於聯邦銀行之000000000000號帳戶內（匯款資料詳如附
  表一所示），委由甲○○統籌還款事宜，使甲○○因而詐得上
  開鉅款。嗣於同年5月底，因聯邦銀行通知乙○○上開羅仕洪
  之房屋貸款已逾二期未繳納利息，經乙○○追問甲○○後始悉
  上情，經一再催討惟均推託未返還。
(三)甲○○為求拖延償還上述款項，乃向乙○○表示可代辦澧水營
  造工程股份有限公司（以下簡稱澧水公司）簽發予褔全公司之
  多張本票貼現業務，以解乙○○資金調度之急，乙○○乃於89
  年6月間交付多張澧水公司所簽發予褔全公司之本票予甲○○
  辦理票據貼現。惟甲○○見其中乙○○所交付如附表二所示之
  福全公司所有本票2紙均已屆到期日而毋庸再辦理貼現，竟不
  思返還福全公司，反承上述(一)部分所示之侵占概括犯意，先於
  89年7月12日將附表二編號1所示本票，交付不知情之賴聰福作
  為還款之用，由賴聰福於89年7月12日提示兌現後，存入台灣
  中小企業銀行龍潭分行00000000000號帳戶；另於89年7月19日
  將附表二編號2之本票提示後，將票款686,807元匯入甲○○萬
  通商業銀行新莊分行00000000000000號帳戶（於92年12月與中
  國信託商業銀行合併後，更名為中國信託商業銀行丹鳳分行）
  ，而連續將票款共計1,373,613元予以侵占入己。
二案經乙○○及福全公司訴由臺灣新竹地方法院檢察署檢察官偵
  查起訴。
    理  由
一本件被告甲○○所犯侵占罪、詐欺取財罪，均非死刑、無期徒
  刑、最輕本刑為3年以上有期徒刑之罪，或高等法院管轄第一
  審之案件，被告於本院準備程序進行中，就被訴事實為有罪之
  陳述，經本院合議庭認合於修正後刑事訴訟法第273條之1之規
  定，裁定進行簡式審判程序，合先敘明。
二認定犯罪事實所憑之證據及認定之理由：
(一)訊據被告對於上開事實，業已於本院審理時坦然認罪。
(二)告訴人乙○○及福全公司之指述。
(三)證人羅春蘭於偵查中之證述（見92年度發查字第802號偵查卷
  第45頁）。
(四)切結書、福全公司本票影本各2紙、匯款單據6張、羅仕洪房屋
  貸款之取款條2張、福全公司基本資料查詢1份（同上偵查卷第
  10、15頁、第28-29頁、第30-32頁、第33頁、第47頁）、授權
  書5紙、聯邦銀行92年12月8日（92）聯龍潭字第0238號函暨未
  登摺帳項查詢清單及該銀行93年3月25日（93）聯龍潭字第005
  4號函暨被告帳戶交易明細各1份（見92年度偵字第1290號偵查
  卷第20-24頁、第35頁以下、第53-58頁）。
(五)臺灣中小企業銀行龍潭分行94年3月16日94龍潭字第123號函暨
  所附賴聰福帳戶89年7月份交易明細資料、聯邦銀行刑事陳報
  狀、中國信託商業銀行94年3月24日函暨所附被告帳戶歷史交
  易查詢報表、聯邦銀行94年7月12日（94）聯龍潭字第0108號
  函各1份（見本院卷第46-47頁、第48-143頁、第144-145頁、
  第176- 205頁）。
綜上，本件事證明確，被告侵占及詐欺取財犯行均堪認定，應予
依法論科。
三論罪與科刑：
(一)按刑法第336條第1項之業務侵占罪，以其所侵占之他人所有物
  ，係因執行業務而持有為構成要件，若非因執行業務而基於其
  他委任關係持有他人所有物，即與該罪構成要件不符，祇能以
  普通侵占論科（最高法院23年上字第1620號判例參照）。被告
  為聯邦商業銀行龍潭分行之試用辦事員，並不負責保管客戶之
  金錢款項，有聯邦銀行94年7月12日（94）聯龍潭字第0108號
  函1份在卷可稽，故被告基於私人間信賴關係持有客戶乙○○
  、福全公司之款項及本票，自不在其業務範圍內，是被告本案
  所為如事實欄一(一)、(三)部分所為，俱係犯刑法第335條第1項之
  普通侵占罪。
(二)次按刑法第335條第1項之侵占罪，以侵占自己持有他人之物為
  前提，即須對處分之物先有持有之關係存在。換言之，必行為
  人基於法令、契約或法律行為，或其他之「適法」行為（如無
  因管理，不當得利）等原因而持有他人之物，於持有狀態繼續
  中，易持有為所有之意思始可，故如行為人初並未適法持有該
  他人之物，其取得持有，係基於不法所有之原因，如竊盜、詐
  欺、強盜等，即應逕依各該罪論處，無論以侵占罪之餘地。查
  被告就事實欄一(二)部分所為，係利用告訴人乙○○對於貸款流
  程之生疏，詐使乙○○誤認被告將以附表一所示款項償還舊貸
  款，並代辦新貸款，始陸續匯交款項共1,550萬元予被告，其
  詐得之款項，原本並非被告所得任意提領支用，亦非在被告事
  實管領之實力支配下，自難認係在被告持有中，是被告此部分
  詐取財物行為，係犯刑法第339條第1項之詐欺取財罪。
(三)公訴人起訴書中雖載明被告所為，均係犯刑法第336條第2項之
  業務侵占罪等，惟於本院審理中，公訴人本檢察一體之原則，
  已自行更正被告所犯法條分別同本院上開所認定之刑法第335
  條第1項、第339條第1項，本院復已依刑事訴訟法第95條之規
  定，告知被告所犯法條等相關權利，使其得行使訴訟上之防禦
  權，當認此部分公訴人於起訴書上所載法條，已經更正為刑法
  第335條第1項之普通侵占罪、第339條第1項之詐欺取財罪，尚
  無依刑事訴訟法第300條變更起訴法條之必要，附此敘明。
(四)被告與姓名、年籍不詳，自稱為聯邦商業銀行龍潭分行行員之
  成年男子間，就事實欄一(二)部分之詐欺取財犯行，有犯意聯絡
  及行為分擔，為共同正犯。被告事實欄一(一)、(三)所示之多次普
  通侵占犯行，犯罪時間緊接，所犯係基本構成要件相同之罪，
  顯基於概括犯意為之，為連續犯，爰依刑法第56條之規定論以
  一罪，並加重其刑。又所犯上開2罪間，犯意各別，行為互異
  ，應予分論併罰。
(五)爰審酌被告身為聯邦銀行受僱人員，不僅未思盡忠職守，更罔
  顧告訴人之信賴，多次侵占、詐欺所得金額甚鉅，嚴重損害告
  訴人之財產權益，且迄未與告訴人達成和解，於本院審理期間
  復一再諉稱有還款之能力，但至今絲毫未償付分文，足見其輕
  諾寡信之惡性，惟其前無刑事犯罪紀錄，犯罪後尚知坦承犯行
  等情狀，分別就所犯二罪量處如主文所示之刑，並定其應執行
  之刑，以示懲儆。
四適用之法律：
  據上論斷，應依刑事訴訟法第273條之1第1項、第299條第1項
  前段，刑法第28條、第56條、第335條第1項、第339條第1項、
  第51條第5款，罰金罰鍰提高標準條例第1條前段，判決如主文
  。
本案經檢察官陳宏兆到庭執行職務。
中　　華　　民　　國　　94　　年　　8 　　月　　24　　日
                  刑事第二庭  法  官  鄭子俊
以上正本證明與原本無異。
如不服本判決，應於判決送達後10日內向本院提出上訴狀（應附
繕本）， 上訴於臺灣高等法院。
中　　華　　民　　國　　94　　年　　8 　　月　　24　　日
                              書記官  沈藝珠
附錄本案論罪科刑法條全文：
刑法第335條
意圖為自己或第三人不法之所有，而侵占自己持有他人之物者，
處5年以下有期徒刑、拘役或科或併科1千元以下罰金。
前項之未遂犯罰之。
刑法第339條
意圖為自己或第三人不法之所有，以詐術使人將本人或第三人之
物交付者，處5年以下有期徒刑、拘役或科或併科1千元以下罰金
。
以前項方法得財產上不法之利益或使第三人得之者，亦同。
前二項之未遂犯罰之。
附表一:
┌─┬────┬─────┬─────┬────┬────┬───────┐
│編│時間    │匯款銀行  │匯入銀行  │匯款金額│資金來源│備註          │
│號│        │(匯款人)  │(帳號)    │(新台幣)│        │              │
├─┼────┼─────┼─────┼────┼────┼───────┤
│1 │89年5月1│第一商業銀│聯邦銀行龍│200萬元 │福全營造│匯款單1紙(見93│
│  │1日     │行關西分行│潭分行 (帳│        │股份有限│年度調偵字第51│
│  │        │(乙○○)  │號:0000000│        │公司    │號偵查卷第12頁│
│  │        │          │09686號)  │        │        │)             │
├─┼────┼─────┼─────┼────┼────┼───────┤
│2 │89年5月1│新竹區中小│同上      │100萬元 │同上    │同上(第13頁)  │
│  │9日     │企業銀行關│          │        │        │              │
│  │        │西分行(羅 │          │        │        │              │
│  │        │元英)     │          │        │        │              │
├─┼────┼─────┼─────┼────┼────┼───────┤
│3 │89年5月1│板信商業銀│同上      │400萬元 │同上    │同上(第14頁)  │
│  │9日     │行(楊有信)│          │        │        │              │
├─┼────┼─────┼─────┼────┼────┼───────┤
│4 │89年5月2│第一商業銀│同上      │60萬元  │由告訴人│同上(第16頁)  │
│  │3日     │行關西分行│          │        │向李英清│              │
│  │        │(乙○○)  │          │        │借款    │              │
├─┼────┼─────┼─────┼────┼────┼───────┤
│5 │89年5月2│新竹區中小│同上      │40萬元  │福全營造│同上(第16頁)  │
│  │3日     │企業銀行關│          │        │股份有限│              │
│  │        │元西分行( │          │        │公司    │              │
│  │        │乙○○)   │          │        │        │              │
├─┼────┼─────┼─────┼────┼────┼───────┤
│6 │89年5月2│彰化銀行楊│同上      │250萬   │由告訴人│同上(第15頁)  │
│  │3日     │勝梅分行( │          │        │信李勝華│              │
│  │        │李勝華)   │          │        │借款    │              │
├─┼────┼─────┼─────┼────┼────┼───────┤
│7 │89年5月2│三信、新竹│同上      │500萬   │由告訴人│無            │
│  │4日     │(韓森霖)  │          │        │向韓森霖│              │
│  │        │          │          │        │借款    │              │
└─┴────┴─────┴─────┴────┴────┴───────┘
附表二
┌─┬────┬─────┬─────┬─────┬─────┬───────┐
│編│發票人  │付款人    │發票日    │到期日    │票據號碼  │票面金額      │
│號│        │          │          │          │          │              │
├─┼────┼─────┼─────┼─────┼─────┼───────┤
│1 │澧水公司│萬通商業銀│89年6月13 │89年7月5日│0000000   │686,806元     │
│  │        │行        │日        │          │          │              │
├─┼────┼─────┼─────┼─────┼─────┼───────┤
│2 │同上    │同上      │同上      │同上      │0000000   │686,807元     │
└─┴────┴─────┴─────┴─────┴─────┴───────┘
